臺灣臺南地方法院民事判決
109年度重訴字第294號
原      告  陳全成  
訴訟代理人  王奐淳律師
被      告  洪輝煌  
            洪惠芳  
            洪惠平  
            洪江霖  

共      同
訴訟代理人  田雅文律師
上列當事人間請求土地所有權移轉登記事件，經本院於民國110
年7月20日言詞辯論終結，判決如下：
    主  文
被告洪惠平應給付原告新臺幣2552萬7102元，及自民國110年6月
11日起至清償日止，按週年利率百分之5計算之利息。
被告洪輝煌、洪惠芳、洪江霖應各給付原告新臺幣2159萬4275元
，及自民國110年6月11日起至清償日止，按週年利率百分之5計
算之利息。
訴訟費用由被告負擔。
本判決於原告①以新臺幣851萬元為被告洪惠平、②各以新臺幣720
萬元分別為被告洪輝煌、洪惠芳、洪江霖供擔保後，各得假執行
。但①被告洪惠平如以新臺幣2552萬7102元、②被告洪輝煌、洪惠
芳、洪江霖各以新臺幣2159萬4275元為原告預供擔保，得免為假
執行。
    事  實  及  理  由
一、原告主張：伊於民國63年間全額出資購買分割重劃前臺南市
    ○區○○○段0000號土地，並以訴外人洪火木為登記名義人，雙
    方成立借名登記契約。為證明借名登記契約關係事實，洪火
    木及其配偶、子女即被告於88年6月23日就該土地書立承諾
    書交予伊，洪火木又於104年1月7日簽立借名登記契約書、
    於105年1月6日簽立聲明書。嗣臺南市○區○○○段0000號土地
    經分割為小北段1052、1053、1054、1055、1056-3、1057地
    號土地，又於109年9月26日經重劃為同段2000、2002、2003
    、2004、2012、2015、2016地號土地。後洪火木於108年9月
    6日過世，上開土地由其繼承人即被告繼承（被告就上開土
    地之權利範圍，以下合稱系爭土地，應有部分比例如附表所
    示）。洪火木既已過世，伊與出名人洪火木間之借名登記契
    約關係即歸於消滅，被告保有系爭土地所有權之登記原因已
    不存在，詎被告於110年5月10日將系爭土地出賣予欣巴巴事
    業股份有限公司，並於同年月14日受領價金合計9030萬9927
    元，致伊無法回復系爭土地所有權，被告無法律上原因而受
    有上開買賣價金之利益，伊自得依不當得利之規定請求被告
    償還上開買賣價金等語。並聲明：如主第1、2項所示。被告
    對原告主張上開事實不爭執，惟請求駁回原告之訴。
二、查原告主張之事實，業據提出與其所述相符之系爭土地謄本
    、洪火木死亡證明書、承諾書、借名登記契約書、聲明書、
    108年遺產稅繳款書為證，且為被告所自認，自堪信為真實
    。又按借名契約屬無名契約，著重者為當事人間之信任關係
    ，其性質與委任契約相同，應類推適用委任契約規定；又委
    任關係，因當事人一方死亡、破產或喪失行為能力而消滅，
    民法第550條定有明文，此自為借名登記契約所類推適用。
    另按無法律上之原因而受利益，致他人受損害者，應返還其
    利益。雖有法律上之原因，而其後已不存在者，亦同，民法
    第179條亦有明定。又繼承，因被繼承人死亡而開始；繼承
    人自繼承開始時，除本法另有規定外，承受被繼承人財產上
    之一切權利、義務（民法第1147條、第1148條第1項本文參
    照）。經查，原告與洪火木間就系爭土地存有借名登記契約
    關係，已如前述，洪火木既已過世，則系爭土地之借名登記
    契約即告消滅，洪火木就系爭土地登記為名義人之法律上原
    因已不存在，而被告為洪火木之繼承人，應承受此因契約消
    滅後所生之後續效力。再查，被告嗣於110年5月10日將系爭
    土地出售予第三人，已屬不能返還土地，其等所受利益即為
    賣得之價金，自應以賣得之價金為其應償還之價額，則原告
    依民法第179條、第181條但書規定，請求被告分別返還受領
    之土地價金如主文所示之金額，自屬於法有據。
三、綜上，原告依民法繼承及不當得利之法律關係，分別請求被
    告洪惠平返還2552萬7102元；被告洪輝煌、洪惠芳、洪江霖
    各返還2159萬4275元，及均自民事變更聲明狀送達翌日即11
    0年6月11日起至清償日止，按週年利率百分之5計算之利息
    ，為有理由，應予准許。並依聲請及職權為准免假執行之宣
    告。
四、訴訟費用負擔之依據：民事訴訟法第78條。
中　　華　　民　　國　　110 　年　　7 　　月　　30　　日
                  民事第四庭  法  官　蔡雅惠
以上正本係照原本作成。
如不服本判決，應於送達後20日內，向本院提出上訴狀並表明上
訴理由，如於本判決宣示後送達前提起上訴者，應於判決送達後
20日內補提上訴理由書（須附繕本）。如委任律師提起上訴者，
應一併繳納上訴裁判費。 
中　　華　　民　　國　　110 　年　　7 　　月　　30　　日
                              書記官  黃稜鈞　　　　　
附表：
臺南市北區小北段 洪惠平 洪輝煌 洪惠芳 洪江霖 2000地號  204/10000 204/10000 204/10000 2002地號  204/10000 204/10000 204/10000 2003地號  204/10000 204/10000 204/10000 2004地號 612/10000    2012地號 450/10000 54/10000 54/10000 54/10000 2015地號 489/10000 41/10000 41/10000 41/10000 2016地號 612/10000